【裁判字號】    98,上,688
【裁判日期】    981215
【裁判案由】    返還不當得利
【裁判全文】
臺灣高等法院民事判決                   98年度上字第688號
上  訴  人  乙○○
訴訟代理人  吳彥鋒律師
被上訴人    亞麗建設開發股份有限公司
法定代理人  甲○○
訴訟代理人  徐光佑律師
複代理人    林長泉律師
上列當事人間請求返還不當得利事件，上訴人對於中華民國98年
5月27日臺灣板橋地方法院97 年度訴字第1792號第一審判決提起
上訴，經本院於98年12月1日言詞辯論終結，判決如下：
    主  文
原判決廢棄。
被上訴人應給付上訴人新台幣參佰伍拾壹萬元，及自民國九十七
年九月六日起至清償日止，按年息百分之五計算之利息。
第一、二審訴訟費用由被上訴人負擔。
本判決所命被上訴人給付部分，於上訴人以新台幣壹佰壹拾柒萬
元為被上訴人供擔保後，得假執行；但被上訴人以新台幣參佰伍
拾壹萬元為上訴人預供擔保，得免為假執行。
    事實及理由
一、上訴人主張：其於民國（下同）96 年8月間，經被上訴人公
    司監察人吳添成之介紹，稱被上訴人因有「亞麗璞石」建案
    （下稱系爭建案）進行中，前景看好、獲利可期，而遊說上
    訴人於被上訴人辦理增資時參加增資認股，以成為被上訴人
    之股東。嗣後被上訴人先後以書面通知上訴人，並以「股東
    」稱呼上訴人，敘明被上訴人將於96年8月間及同年9月間分
    別辦理增資新台幣（下同）600萬元及3,300萬元，邀約上訴
    人就增資金額認股10%，上訴人乃以360萬元作為增資認股之
    投資款（下稱系爭投資款），並陸續匯入被上訴人之銀行帳
    戶。嗣被上訴人又於97 年6月間以書面通知上訴人將於同年
    月25 日辦理增資500萬元，上訴人即詢問吳添成是否有將上
    訴人之姓名、持股等權益登載於被上訴人之股東名簿，因吳
    添成吱唔其詞無法明確答覆，上訴人乃查詢被上訴人之公司
    基本資料，赫然發現被上訴人係於96年8月6日始經核准設立
    登記，資本總額為2,600 萬元，而由該公司董事長吳健二、
    董事許添壽及監察人吳添成3 人持有被上訴人之全部股份，
    上訴人始知受騙。被上訴人從未辦理增資，卻一再以增資為
    由欺騙上訴人，致令上訴人陷於錯誤而參與增資認股，爰依
    民法第92條第1 項規定，撤銷上訴人參與被上訴人增資認股
    之意思表示。縱認被上訴人無詐欺上訴人之意思，然上訴人
    係以參與被上訴人增資認股之意思而將系爭投資款匯予被上
    訴人，與被上訴人所稱上訴人係針對系爭建案而與訴外人吳
    健二、吳添成、許添壽、吳素月、林沛樵、李龍武、吳慶順
    等人合夥投資之意思表示不一致，故兩造間之契約並不成立
    ，且被上訴人所指合夥契約亦無由成立。退步言之，因被上
    訴人邀約上訴人參與投資之意思表示方法有諸多錯誤，致兩
    造間之意思表示內容不一致，是上訴人亦得依民法第88條第
    1 項規定，撤銷參與被上訴人增資認股之意思表示。故被上
    訴人收受上訴人所給付之系爭投資款即屬無法律上之原因受
    有利益，致上訴人受有損害。被上訴人嗣雖經由吳添成返還
    9萬元投資款予上訴人，惟尚餘351萬元迄未返還，爰依民法
    第179 條規定，請求被上訴人如數返還，並加付法定遲延利
    息等語。原審為上訴人敗訴之判決，上訴人不服，提起上訴
    ，並聲明：(一)原判決廢棄。(二)被上訴人應給付上訴人351 萬
    元，及自起訴狀繕本送達翌日起至清償日止，按年息5%計算
    之利息。(三)願供擔保請准宣告假執行。
二、被上訴人則以：上訴人固先後匯款合計360 萬元投資款予被
    上訴人，然嗣因上訴人要求返還部分投資款，被上訴人乃透
    過吳添成將其中9 萬元歸還上訴人。又上訴人匯入系爭投資
    款予被上訴人時，被上訴人即承認上訴人之投資股東身分，
    是兩造間關於上訴人投資之意思表示並無不一致，且被上訴
    人於收受上訴人所繳系爭投資款後，已全數用於系爭建案，
    故被上訴人亦無詐騙上訴人之情事。從而，被上訴人受領上
    訴人所繳系爭投資款，係有法律上之原因，上訴人依民法第
    179 條規定，請求被上訴人返還系爭投資款，自屬無理由等
    語，資為抗辯。原審為被上訴人勝訴之判決，被上訴人對於
    上訴人之上訴則聲明：(一)上訴駁回。(二)如受不利判決，願預
    供擔保請准宣告免為假執行。
三、經查被上訴人係於96年8月6日核准設立登記，資本總額為2,
    600 萬元，由其董事長吳健二、董事許添壽及監察人吳添成
    分別持有股份1,398,000股、515,000股、687,000 股。上訴
    人於96 年8月24日以兆林空間設計有限公司之名義匯款60萬
    元至被上訴人在華南商業銀行所開立之帳戶，又於96年10月
    3日以自己之名義匯款250萬元至被上訴人在國泰世華商業銀
    行所開立之帳戶，再於96年10月24日以自己之名義匯款50萬
    元至被上訴人在合作金庫銀行所開立之帳戶，共匯款360 萬
    元予被上訴人，嗣被上訴人於96年10月25日委請吳添成轉交
    9 萬元予上訴人等情，有匯款回條、公司登記資料查詢表、
    存摺、請款支付明細表及存款憑條可稽（見原審卷第8 至10
    、12至13、33至35、105至107頁），且為兩造所不爭執，均
    堪信為真實。
四、上訴人雖主張其係受被上訴人詐欺而交付系爭投資款予被上
    訴人等語，惟為被上訴人所否認。經查上訴人係經由吳添成
    介紹而參與本件投資，於上訴人參與投資前，被上訴人曾透
    過吳添成提供系爭建案之土地開發分析資料予上訴人等情，
    有該土地開發分析資料可稽（見原審卷第36至40頁），且為
    兩造所不爭執，堪信為真實。又據證人吳添成在原審到場證
    稱：「（96 年8月間）是（有邀請原告即上訴人投資被告公
    司即被上訴人），我是在打球場合問原告要不要投資石牌公
    司的個案，原告說要看到資料再評估。我給原告這個個案的
    評析報告」，「原告到我家裡，我就拿這份資料（即系爭建
    案土地開發分析資料）給原告，並解釋給原告聽」，「（投
    資者）除了董事長外，其他投資者就不一定，所以我只有跟
    原告講有董事長要投資，其他部分可能因為沒有問到，所以
    沒有提到」，「（當時）10 %的比例是由被告公司提出，原
    告再來認股。是由被告公司董事長提出。被告公司董事長告
    訴我，我再問原告10 %可否承擔。原告有拿回去評估自己的
    資金，最後說10 %可以承擔」，「（原告都）是（透過我和
    被告公司董事長達成投資協議）的」，「（原告）答應的具
    體的金額就是10%。沒有簽立契約。當初我說投資總金額是3
    ,900萬元」等語（見原審卷第97至101 頁）。則依證人吳添
    成所為上開證詞，足證被上訴人係為籌措系爭建案之資金，
    由證人吳添成代為向上訴人邀約參與投資；而上訴人同意參
    與投資後，其所繳納之系爭投資款，均已由被上訴人投入系
    爭建案中，業據被上訴人提出試算表為證（見原審卷第 113
    至114 頁），且為上訴人所不爭執，則兩造雖就投資內容所
    為之意思表示不一致(詳如後述)，然尚不能執此即謂被上訴
    人所為有何詐欺上訴人之情事，是上訴人主張其係受被上訴
    人詐欺而同意參與投資並交付系爭投資款云云，尚不足取。
五、上訴人又主張兩造就上訴人參與投資之內容所為意思表示不
    一致，故兩造間之契約不成立等語；惟亦為被上訴人所否認
    。經查：
  (一)依被上訴人於96 年8月間發給上訴人之繳款通知書上記載：
    「乙○○股東大鑒：本公司擬於9月份增資3,300萬元作為購
    買北投區○○段○○段447等4 筆地號之土地款及週轉金使用
    …」（見原審卷第7頁）；又於97年6月間發給上訴人之繳款
    通知書記載：「乙○○股東大鑒：本公司擬於6月份增資500
    萬元作為購買鋼筋材料款（鋼筋材料須50%現金及50%一個月
    票）…」（見原審卷第11頁）；復於97 年7月21日寄發「股
    東會開會通知書」予上訴人（見原審卷第20頁），均稱呼上
    訴人為股東，並於上開繳款通知書上載明被上訴人擬增資之
    意旨，復經參諸證人吳添成證稱：本件投資款之繳款通知均
    係以被上訴人之名義發給上訴人，上訴人亦曾詢問被上訴人
    之股東名簿是否有上訴人之名字等語（見原審卷第98 、101
    頁），是上訴人主張其係認為被上訴人擬辦理增資而邀約上
    訴人參與投資，上訴人乃表示同意參與增資認股，並據以繳
    納系爭投資款，以期成為被上訴人之公司股東一節，應屬可
    取。
  (二)證人吳添成雖證稱：「（當時）我有說是投資個案，約兩年
    可以結算，盈餘提撥10 %作公司管銷費用」，「從頭到尾都
    是針對石牌個案（即系爭建案）投資」，「（原告）知道（
    是投資石牌的工地）。因為我找他投資就是針對這個案」，
    「我（提出）的分析報告就是針對個案」，「（被告公司當
    時）是（僅有石牌的個案）」等語（見原審卷第97 至102頁
    ）。惟查證人吳添成於邀約上訴人參與投資時，固有提出系
    爭建案之相關資料向上訴人說明，已如前述，惟被上訴人當
    時所從事之營業項目僅系爭建案，此經證人吳添成證述明確
    ，且為被上訴人所不爭執，則衡諸通常交易情形，上訴人為
    決定是否參與被上訴人之增資認股，自僅能就系爭建案之相
    關資料進行評估，是尚難僅憑證人吳添成係以系爭建案之相
    關資料向上訴人說明並邀約上訴人參與投資，即足據以認定
    證人吳添成於邀約上訴人參與投資時，已明白告知上訴人僅
    係就系爭建案參與投資，而非就被上訴人之增資為認股投資
    。
  (三)被上訴人雖抗辯其自始即承認上訴人之投資股東身分，且願
    意按上訴人之投資比例將被上訴人之股份移轉登記予上訴人
    ，故兩造間就本件投資並無意思表示不一致之情事等語，惟
    為上訴人所否認。經查：
  1.被上訴人曾於本件訴訟繫屬前之97 年7月29日，委由律師函
    覆上訴人謂：「…蓋亞麗建設迄今未曾否認其(指上訴人)確
    有投資360 萬元…，惟乙○○投資當時，係以類似隱名合夥
    方式，投資個別建案，併入吳添成名下之股份。是乙○○既
    係以個別建案投資，且係隱名合夥，而非直接投資亞麗公司
    本身，亞麗公司始未將其登入股東名冊，惟亞麗公司並未否
    認乙○○先生之投資。…」（見原審卷第6 頁）。且被上訴
    人在原審亦一再抗辯：「被告公司（即被上訴人）係從事營
    建業之建設公司，而一般建設公司常有未列名於股東名冊之
    股東，即未列名之股東常係個別建案之投資而已，亦即公司
    對外仍係公司組織，而公司內部就個別建案確係股東間之合
    夥關係。而本件原告（即上訴人）即係被告公司個別建案『
    亞麗璞石』之投資人，即合夥股東…」（見原審卷第31頁第
    8 至11行、64頁第15至19行）；「本件原告所投資者係被告
    公司旗下之『亞麗璞石』建案」（見原審卷第63 頁倒數第2
    至3 行）；「這是對建案的投資，不是對公司的投資」（見
    原審卷第76頁第9至10 行）；「本件是個案的投資，只是以
    被告名義作管理，不能以該款項係以被告名義作帳支付即認
    原告是投資被告公司」（見原審卷第111頁第1至2 行）；「
    原告確實是投資建案，而非公司」（見原審卷第130 頁倒數
    第6 行」。足見被上訴人自始即認上訴人僅係參與系爭建案
    之合夥投資，而否認上訴人係參與被上訴人之增資認股而得
    成為被上訴人之公司股東。
  2.被上訴人雖抗辯其願按上訴人之投資比例，將被上訴人之股
    份移轉登記予上訴人等語。惟查依被上訴人之公司變更登記
    表所載，被上訴人之股東有吳健二、許添壽、吳添成及吳國
    銘等4人，資本總額為2,600萬元，由吳健二、許添壽及吳添
    成分別持有股份1,398,000股、515,000股、687,000 股（見
    原審卷第105至107頁）。然據被上訴人所提出之股份比例核
    算表所載，股東為上訴人、吳健二、吳添成、許添壽、吳素
    月、林沛樵、李龍武、吳慶順等8 人，「原始投入資本」為
    3,900萬元，以上訴人之投資款351萬元計算，認上訴人之持
    股比例為3.6889%（見本院卷第45 頁）。則依該核算表所載
    ，被上訴人顯仍係以系爭建案之投資情形計算上訴人之持股
    比例，而非以被上訴人之資本總額計算上訴人之持股比例，
    依其情形，被上訴人顯無法按上開持股比例移轉股份予上訴
    人；況依上開核算表所載，被上訴人就系爭建案預估尚需再
    增資3,000 萬元，足見上開核算表所載投資總額及各出資人
    之投資比例均屬未定。是被上訴人執此抗辯其自始即承認上
    訴人係被上訴人之股東，並願意按上訴人之投資比例將被上
    訴人之股份移轉登記予上訴人云云，自不足取。
  (四)上訴人係以參與被上訴人增資認股之意思而為本件投資，被
    上訴人則係以參與系爭建案合夥投資之意思而接受上訴人之
    投資，已如前述，則上訴人據以主張兩造就本件投資內容所
    為意思表示不一致，故兩造間之契約關係不成立，應屬可取
    。
六、綜上所述，兩造間之契約關係既不成立，被上訴人受領上訴
    人所交付之系爭投資款即屬無法律上之原因而受利益，致上
    訴人受有損害，是上訴人自得依民法第179 條規定，請求被
    上訴人返還所受利益，則扣除被上訴人已返還之9 萬元，被
    上訴人尚應返還351萬元。從而，上訴人請求被上訴人給付3
    51萬元，及自起訴狀繕本送達翌日即97年9月6日（見原審卷
    第29頁）起至清償日止，按年息5%計算之利息，為有理由，
    應予准許。故原審所為上訴人敗訴之判決，尚有未洽，上訴
    意旨指摘原判決不當，求予廢棄改判，為有理由，應予准許
    。又兩造就上訴人請求應予准許部分，均陳明願供擔保聲請
    宣告准、免假執行，經核均無不合，爰分別酌定相當擔保金
    額准許之。
七、至兩造其餘之攻擊或防禦方法及未經援用之證據，經本院斟
    酌後，認為均不足以影響本判決之結果，自無逐一詳予論駁
    之必要。附此敘明。
八、據上論結，本件上訴為有理由，依民事訴訟法第450條、第4
    63條、第390條第2項、第392條第2項、第78條，判決如主文
    。
中    華    民    國    98    年    12    月    15    日
                    民事第四庭
                        審判長法  官  張劍男
                              法  官  陳靜芬
                              法  官  彭昭芬
正本係照原本作成。
如不服本判決，應於收受送達後20日內向本院提出上訴書狀，其
未表明上訴理由者，應於提出上訴後20日內向本院補提理由書狀
（均須按他造當事人之人數附繕本）上訴時應提出委任律師或具
有律師資格之人之委任狀；委任有律師資格者，另應附具律師資
格證書及釋明委任人與受任人有民事訴訟法第466條之1第1項但
書或第2項（詳附註）所定關係之釋明文書影本。
中    華    民    國    98    年    12    月    17    日
                              書記官  丁華平
附註：
民事訴訟法第466條之1（第1項、第2項）：
對於第二審判決上訴，上訴人應委任律師為訴訟代理人。但上訴
人或其他法定代理人具有律師資格者，不在此限。
上訴人之配偶、三親等內之血親、二親等內之姻親，或上訴人為
法人、中央或地方機關時，其所屬專任人員具有律師資格並經法
院認為適當者，亦得為第三審訴訟代理人。

司法院資訊處製作；財團法人民間司法改革基金會備份。
